【裁判字號】    99,消債聲,41
【裁判日期】    990506
【裁判案由】    聲請免責
【裁判全文】
臺灣板橋地方法院民事裁定            99年度消債聲字第41號
聲  請  人
即  債務人  丑○○
相  對  人
即  債權人  國泰世華銀行股份有限公司
法定代理人  丁○○
代  理  人  子○○
相  對  人
即  債權人  萬泰商業銀行股份有限公司
法定代理人  寅○○
相  對  人
即  債權人  台新國際商業銀行股份有限公司
法定代理人  甲○○
相  對  人
即  債權人  聯邦商業銀行股份有限公司
法定代理人  丙○○
代  理  人  卯○○
相  對  人
即  債權人  大眾商業銀行股份有限公司
法定代理人  辛○○
代  理  人  壬○○
相  對  人
即  債權人  臺灣新光商業銀行股份有限公司
法定代理人  乙○○
代  理  人  庚○○
相  對  人
即  債權人  上海商業儲蓄銀行股份有限公司
法定代理人  戊○○
代  理  人  辰○○
相  對  人
即  債權人  澳商澳盛銀行集團股份有限公司
法定代理人  癸○○
相  對  人
即  債權人  香港商香港上海匯豐銀行股份有限公司
法定代理人  己○○
上列債務人因消費者債務清理事件，聲請免責，本院裁定如下：
    主  文
債務人丑○○不免責。
    理  由
一、按法院裁定開始清算程序後，債務人有薪資、執行業務所得
    或其他固定收入，而普通債權人之分配總額低於債務人聲請
    清算前二年間，可處分所得扣除自己及依法應受其扶養者所
    必要生活費用之數額者，法院應為不免責之裁定。但債務人
    證明經普通債權人全體同意者，不在此限；債務人有下列各
    款情形之一者，法院應為不免責之裁定，但債務人證明經普
    通債權人全體同意者，不在此限：一於七年內曾依破產法或
    本條例規定受免責。二隱匿、毀損應屬清算財團之財產，或
    為其他不利於債權人之處分；三捏造債務或承認不真實之債
    務；四因浪費、賭博或其他投機行為，致財產顯然減少或負
    擔過重之債務，而生開始清算之原因；五於清算聲請前一年
    內，已有清算之原因，而隱瞞其事實，使他人與之為交易致
    生損害；六明知已有清算原因之事實，非基於本人之義務，
    而以特別利於債權人中之一人或數人為目的，提供擔保或消
    滅債務；七隱匿、毀棄、偽造或變造帳簿或其他會計文件之
    全部或一部，致其財產之狀況不真確；八故意於財產及收入
    狀況說明書為不實之記載，或有其他故意違反本條例所定義
    務之行為，消費者債務清理條例（下稱消債條例）第133 條
    、第134 條分別定有明文。又為免債務人濫用清算程序以獲
    免責，並敦促有清償能力者，利用薪資、執行業務所得或其
    他固定收入清償債務而受免責，爰以債務人聲請清算前二年
    間，可處分所得扣除自己及依法應受其扶養者所必要生活費
    用之數額為計算基礎，以為裁定免責之依據，進而保障債權
    人可受最低清償（參見消債條例第133 條之立法理由）。另
    消費者債務清理制度並非在使債務人恣意消費所造成之債務
    ，轉嫁予債權人負擔，債務人免責制度，應在鼓勵勤勞誠實
    之債務人，而非縱容債務人奢侈浪費，倘債務人於聲請清算
    前之相當期間內，利用信用金融之機會，恣意為非屬通常生
    活所需之鉅額消費或作奢侈性、浪費性之消費，而不在意日
    後履行返還之能力，反而算計消債條例中之免責制度，濫用
    清算程序以規避其應負擔之償還責任，自與消債條例之立法
    本旨有違。
二、本件聲請人即債務人聲請消費者債務清理事件，前經本院於
    民國98年4 月9 日以97年度消債清字第104 號裁定開始清算
    程序，並同時終止清算程序確定，嗣本院於99年3 月5 日通
    知全體無擔保債權人及債務人對債務人聲請免責表示意見，
    ，債務人陳稱其無消債條例第133 條、第134 條應予不免責
    裁定之情形，而所有債權人均具狀表示不同意債務人免責。
    其等意見如下：
  (一)債務人表示：債務人於第2 個子女出生時罹患腎孟腎炎及敗
    血症，而影響工作狀況，後經醫師診斷罹患甲狀腺惡性腫瘤
    確定，嗣於96年12月進行切除手術，因而無法工作，導致債
    務人自此頓失收入來源，而僅能倚賴保險給付及家人支應苦
    撐，惟配偶以駕駛計程車為業，收入亦不穩定，尚須負擔子
    女、家庭開銷，而家人經濟能力有限，無法長久援助，因此
    債務人於本件清算程序開始後並無任何薪資、執行業務所得
    或其他固定收入之情況甚明，故應無消債條例第133 條應裁
    定不免責之情形。再者，債務人係因身體狀況不佳，經常往
    返醫院追蹤治療，又債務人學歷不高，難以尋得高收入之工
    作，在收入微簿之情況下，自給自足已甚勉強，遑論負擔家
    中固定開銷，在不得已之情形下只得向銀行借貸，以維持家
    中生活的開銷，而以債務人之能力僅能長期繳納最低應繳金
    額之方式維持其信用狀況，債務因此迅速累積，故債務人亦
    不符合消債條例第134 條第4 款應裁定不予免責之情形，復
    亦無該條其他各款之事由，是應為免責之裁定等語。
  (二)國泰世華銀行股份有限公司表示：由債務人信用卡消費明細
    可知，債務人於東森購物、奇瑪百貨、國壽保險皆有奢侈消
    費，又有大筆信用卡預借現金，此等消費行為已遠超過其經
    濟能力所能負擔，應依消債條例第134 條第4 款裁定不予免
    責等語。
  (三)萬泰商業銀行股份有限公司表示：債務人之現金卡於90年8
    月開始動用即提領新台幣（下同）50,000元，其後較為異常
    或大額提領有92年5 月至12月密集提領203,200 元、93年2
    月提領20,000元、93年9 月提領104,397 元，嗣後仍持續小
    額提領並繳付，上述提領情事應非屬生活必要所需而有奢侈
    浪費之情形，實有不免責事由等語。
  (四)台新國際商業銀行股份有限公司表示：債務人聲請清算前2
    年所得扣除自己及依法後受其扶養之人必要生活費用，尚有
    餘額，應符合消債條例第133 條之規定應裁定不予免責。再
    者，債務人於本行之消費借貸產品為現金卡，除每月提領3
    至5 萬元外，甚至於93年12月提領10萬元，實為恣意擴張消
    費，維持高出其負擔能力之經濟生活而有奢侈、浪費之嫌，
    應為不免責之裁定等語。
  (五)聯邦商業銀行股份有限公司表示：債務人於92年9 月代償匯
    通商銀10萬元後，仍不乏預借現金及休閒娛樂場所消費（如
    奇瑪百貨有限公司、長榮聯企業股份有限公司、億瑪實業有
    限公司、衣姿獨秀、名佳美精緻生活館、鴻金寶大地音樂城
    、卡登鞋坊、衣之酷、秒達商行等），甚有採用循環繳息的
    方式擴張自己信用，有奢侈浪費之情形，應依消債條例第13
    4 條第4 款裁定不予免責等語。
  (六)大眾商業銀行股份有限公司表示：債務人現金卡於92年1 月
    提領現金29,900元，92年2 月至12月提領現金17,100元，93
    年1 月至12月提領現金38,370元，94年1 月至12月提領現金
    65,000元；另個人信用貸款93年11月初貸250,000 元等，顯
    屬消債條例第134條第4款之情形而應裁定不予免責等語。
  (七)台灣新光商業銀行股份有限公司表示：債務人消費明細中其
    消費多屬預借現金、百貨、服飾、通信等非屬通常生活所需
    之消費，顯有奢侈、浪費之虞，顯見債務人明知其還款能力
    有限，卻進行不當消費，應有不免責事由等語。
  (八)上海商業儲蓄銀行股份有限公司表示：債務人於90年4 月4
    筆刷卡消費共39,760元，其中90年4 月2 日於傑昇電話百貨
    單筆支出高達22,760元、90年9 月5 筆刷卡消費共13,869元
    、90年10月5 筆刷卡消費共19,241元、91年2 月5 筆刷卡消
    費共17,383元、91年3 月7 筆刷卡消費共32,099元，其中91
    年3 月27日台灣大哥大通信費用單筆支出高達15,199元、92
    年11月1 日於得盟商行單筆刷卡消費達16,995元、93年2 月
    9 筆刷卡消費共43,245元、93年10月2 筆刷卡消費合計13,1
    96元及93年11月3 筆刷卡消費共11,595元，明顯有超出個人
    經濟能力所能負擔之過度消費行為，足認符合消債條例第13
    4 條第4 款之情形而應為不免責裁定等語。
  (九)澳商澳盛銀行集團股份有限公司（原荷商荷蘭銀行股份有限
    公司）表示：債務人積欠本行款項係因使用本行信用卡於實
    體或虛擬通路消費所致，觀其消費紀錄，債務人之消費內容
    多屬百貨消費及預借現金等，上述消費性質難謂屬日常生活
    所必要支出，應符合消債條例第134 條第4 款之事由而應為
    不免責裁定等語。
  (十)香港商香港上海匯豐銀行股份有限公司表示：債務人於債務
    協商前使用現金卡，使用期間密集提領現金，顯然其支出已
    逾債務人收入可支配，符合消債條例第134 條第4 款之情事
    而應為不免責裁定等語。
三、經查：
  (一)債務人自96年12月起即因甲狀腺惡性腫瘤，進行甲狀腺切除
    手術而無法工作，此有債務人之聲請狀、財產及收入狀況說
    明書、長庚紀念醫院診斷證明書、勞工保險被保險人投保資
    料表在卷可稽（見前揭卷第4 至第5 頁、第6 頁正反面、第
    10頁、第68頁正反面），足認其於法院裁定開始清算程序後
    （即98年4 月9 日）已無固定收入，不符合消債條例第133
    條應為不免責裁定之情形。
  (二)惟依前開債權人之陳報，債務人於90年8 月間向萬泰商業銀
    行股份有限公司預借現金50,000元、93年9 月提領104,397
    元；於93年12月間向台新銀行預借現金155,600 元、94年3
    月間預借現金87,200元；於93年11月間向大眾商業銀行股份
    有限公司貸款250,000 元；於93年8 月間向香港商香港上海
    匯豐銀行股份有限公司預借現金4 萬元，而債務人固陳稱其
    因甲狀腺惡性腫瘤致無工作收入，因負擔沉重之家庭開銷，
    不得已向銀行借貸云云，並提出前揭診斷證明書、勞工保險
    被保險人投保資料表等件為證，惟縱認其所言屬實，依前揭
    債務人之財產及收入狀況說明書（參見前揭卷第6 頁正反面
    ），其聲請清算前2 年之每月支出為9,500 元（即每月膳食
    費用6,000 元＋每月醫療費用1,000 元＋每月雜項支出2,50
    0 元=9,500元），又債務人2 名子女之扶養費用即便依行政
    院內政部公布之臺灣省臺北縣97年度每人每月最低必要生活
    費用9,829 元計算（按聲請清算前2 年應為95、96年），則
    其每月家庭生活必要費用支出應為29,158元（計算式：9,50
    0 ＋9,829 ＋9,829=29,158），惟債務人上開貸款及預借現
    金之金額顯然逾越其每月家庭生活必要支出，足認其上開支
    出已明顯逾越一般人日常生活必要之支出金額。再觀諸債權
    人聯邦商業銀行股份有限公司、新光商業銀行股份有限公司
    、上海商業儲蓄銀行股份有限公司所提出債務人之消費明細
    表，債務人於93年1 月7 日至95年3 月24日於奇瑪百貨有限
    公司刷卡消費68 筆共131,332 元；於93年8 月26日至94年9
    月2 日於長榮聯企業股份有限公司刷卡消費8 筆共10,624元
    ；於94年1 月8 日至同年8 月8 日於鴻金寶大地音樂城刷卡
    消費12筆共18,280元；於91年6 月23日至94年8 月27日於名
    佳美精緻生活館刷卡消費31筆共4 萬元；於94年8 月26日於
    秒達商行刷卡消費5,600 元；分於92年8 月6 日、12月28日
    於得盟商行刷卡消費8,500 元、9,000 元；分別於94年2 月
    4 日、同年5 月9 日於冠杰通信刷卡消費18,800元、5,000
    元，其消費額度，不但與其每月收入不相當，且非日常生活
    必要支出，而有奢靡消費之情事，是債權人認債務人有高度
    道德風險之虞，並非無據，堪認債務人應有消債條例第134
    條第4 款「因浪費、賭博或其他投機行為，致財產顯然減少
    或負擔過重之債務，而生開始清算之原因」之情事存在，應
    屬無疑。
四、綜上所述，債務人有消債條例第134 條第4 款所規定不免責
    之事由存在，自應不免責，爰裁定如主文。
中    華    民    國    99    年    5     月    6     日
                  民事第一庭  法  官  高文淵
以上正本證明與原本無異。
如不服本裁定應於送達後10日內向本院提出抗告狀，並繳納抗告
費新臺幣1,000 元。
中    華    民    國    99    年    5     月    6     日
                              書記官  黃瀅螢

司法院資訊處製作；財團法人民間司法改革基金會備份。
